【裁判字號】    99,易,1852
【裁判日期】    991123
【裁判案由】    竊盜
【裁判全文】
臺灣高雄地方法院刑事判決              99年度易字第1852號
公  訴  人  臺灣高雄地方法院檢察署檢察官
被      告  李明倫
選任辯護人  施秉慧律師
            焦文城律師
上列被告因竊盜案件，經檢察官提起公訴（99年度偵續字第267
號），本院判決如下：
    主  文
李明倫犯竊盜罪，處有期徒刑月，如易科罰金，以新台幣壹仟
元折算壹日。緩刑貳年，緩刑期間付保護管束，並應接受法治教
育場次。
    事  實
一、李明倫為義守大學日間部資工系學生，於民國98年6 月15日
    晚上8 時20分許，即該校夜間部通識教育課程提前下課後約
    2 、3 分許，在高雄縣大樹鄉○○路1 號該校綜合教學大樓
    A801教室內，適見簡玉昇所有背包1 個放於教室椅子上，雖
    可預見該背包及其內所裝放物品，可能係該校同學暫放教室
    之物，物主隨時可能返回該教室拿取，非已棄置無用或因遺
    忘而離本人所持有之物，竟意圖為自己不法之所有，基於該
    背包縱係其他同學暫放隨時可能返回拿取亦不違其本意之不
    確定故意，徒手竊取該背包，嗣雖經同行同班同學黃信華規
    勸，一度改變心意而將該背包持往招領，卻因教官室關閉無
    法繳交招領，遂不顧黃信華另將背包寄放學校警衛室招領之
    勸告，逕自將置放該背包內皮包之現金新台幣（下同）2 千
    元拿取後放於自己口袋，再將該背包含其內之皮夾、身分證
    、健保卡、汽機車駕駛執照、郵局提款卡、統一超商I-CASH
    卡、捷運悠悠卡、印章2 個、汽車及住處、租屋處鑰匙等物
    隨意棄置於該校噴水池旁人行道草叢後離去，嗣經簡玉昇返
    回教室發現背包不見，經調閱監視器畫面查看並報告教官後
    始查悉上情。
二、案經簡玉昇訴由高雄縣政府警察局仁武分局報請臺灣高雄地
    方法院檢察署檢察官偵查起訴。
    理  由
一、證據能力之判斷：
  (一)按被告以外之人於審判外之言詞或書面陳述，除法律有規定
    者外，不得作為證據，刑事訴訟法第159 條第1 項定有明文
    。本件證人簡玉昇在警詢及檢察事務官偵查中所為之陳述、
    證人黃信華在檢察事務官偵查中所為之陳述，均為被告以外
    之人於審判外之言詞陳述，且無同法第159 條之2 、第159
    條之3 之特別情況，則被告及辯護人辯稱證人簡玉昇在警詢
    、檢察事務官偵查時所為之陳述，證人黃信華於檢察事務官
    偵查時所為之陳述無證據能力，即無不合，自不得以證人簡
    玉昇、黃信華上開陳述為被告犯罪之認定。
  (二)按被告以外之人於偵查中向檢察官所為之陳述，除顯有不可
    信之情況者外，得為證據，刑事訴訟法第159 條之1 第2 項
    定有明文。而檢察官於偵查中訊問被告以外之人時，可能係
    以被告或以證人身份進行訊問，倘檢察官於訊問前，已依不
    同身份所應適用之程序，分別告知刑事訴訟法第95條關於訊
    問被告應先告知之事項，或同法第180 條、第181 條、第
    182 條之證人拒絕證言權，使該受訊問之被告以外之人瞭解
    其係基於何種身分應訊，得以適當行使各該當權利，不致因
    身分混淆而剝奪其權利之行使，則檢察官此種訊問方式之偵
    查作為，即難謂為於法有違。而本件證人黃信華於檢察官偵
    查中所為之陳述，係由檢察官以證人身分訊問，訊問前並已
    告知上開同法第180 條、第181 條、第182 條之拒絕證言權
    ，有筆錄及證人結文各1 份附卷可稽（詳99年度偵字第267
    號卷【下稱偵(三)卷】第11頁、第15頁），並經本院於審理中
    行交互詰問，已保障被告之反對詰問權，此外亦查無顯不可
    信之情況，自應認該陳述有證據能力，被告及辯護人辯稱證
    人黃信華於檢察官偵查時所為之陳述無證據能力，自無可採
    。
二、事實之認定：
    訊據被告李明倫就其於上開時間、地點，拿取簡玉昇背包持
    往招領，因教官室關閉無法繳交，取出皮夾內2 千元放入自
    己口袋，並將背包及放置其內物品棄置於該校噴水池旁人行
    道附近之事實均坦承不諱，惟矢口否認有刑法第320 條第1
    項之竊盜犯行，辯稱伊僅見皮夾內有現金，未發現有證件、
    提款卡，背包及其內物品係丟棄於噴水池旁人行道明顯處，
    非丟棄於人行道旁草叢，拿取現金及丟棄時已與黃信華分開
    ，上開背包為遺失物，伊僅侵占遺失物，非有竊盜犯行云云
    。經查：
  (一)被告所承部分核與證人即告訴人簡玉昇所證背包不見經過，
    及證人黃信華所證與被告發現背包、持往教官室招領等，大
    致均相符，有筆錄附卷可稽（詳99年度偵(三)卷第12至14頁、
    本院卷第31至49頁），且被告及黃信華於案發後同行時，其
    右手持掛被害人背包之事實，復有監視錄影翻拍相片2 張附
    卷可稽（詳98年度他字第5853號卷【下稱偵(一)卷】第11頁）
    ，是所承堪信為真實，則依被告所承、證人所證及上開翻拍
    相片所示，本件被告確於事實欄所載時間、地點，拿取簡玉
    昇背包前往教官室招領，因教官室關閉無法繳交招領，因而
    將背包內2 千元取出放入自己口袋，並將背包及其內其他物
    品棄置於該校噴水池旁人行道附近之事實，應可認定。
  (二)刑法第337 條所謂離本人所持有之物，係指物之離其持有，
    非出於本人之意思者而言，如本人因事故，將其物暫留置於
    某處而他往，或託請他人代為照管，則與該條規定之意義不
    符，此有最高法院50年台上字第2031號判例可資參照。而本
    件依告訴人簡玉昇所證，其所有遭被告拿取之背包內裝放有
    皮夾及租、住處鑰匙，皮夾內復有身分證、健保卡、汽機車
    駕駛執照、郵局提款卡等證件，有筆錄附卷可稽（詳本院卷
    第33頁），雖與上開被告所承有所出入，但審酌被告就其拿
    取背包之事實業已坦承不諱，上開行為如構成犯罪，通常僅
    構成一罪，則告訴人並無另誣陷被告另被拿取上開證件之必
    要，又上開放置物品均屬重要物品，告訴人亦無記錯之可能
    ，因認告訴人所證尚堪採信，則本件背包內所放置之物品應
    認定如告訴人上開所證。而告訴人背包中既放置有身分證、
    健保卡、汽機車駕駛執照、郵局提款卡及租、住處鑰匙等重
    要物品，自無將該背包隨意棄置之可能，且被告既自承拿取
    2 千元前，曾將背包及皮夾打開察看有無證件，此有筆錄附
    卷可按（詳本院卷第90至91頁），亦無可能誤認背包及其內
    所裝放物品係經所有人予以棄置。又依告訴人簡玉昇證稱略
    以：伊為義守大學日間部政管系學生，於98年6 月15日晚上
    6 時50分，至該校綜合教學大樓A801教室上通識教育課，但
    因影印期末報告，因而將背包放於教室座位，上課中途離開
    前往他處排隊影印，準備影印後再回教室上課，但該晚因為
    老師提早下課，同學告知後，立即返回教室，背包已不見等
    語（詳本院卷第31至38頁），另依證人黃信華證稱略以：98
    年6 月15日晚上通識教育課下課後，伊與李明倫於教室停留
    時間僅一下下，差不多5 至10分鐘等語（詳本院卷第48頁）
    ，且依被告所承，其發現及拿取背包離下課僅2 、3 分鐘，
    有筆錄附卷可佐（詳本院卷第87頁），則依上開告訴人、證
    人所證及被告所承顯示，被告係於緊接下課之後，即在原上
    課教室拿取告訴人之背包，此部分告訴人、證人所證及被告
    所承既大致相符，所證及所承自堪信為真實，參酌大專院校
    學風較中小學自由，大學生於上課時間有事暫時離座時有見
    聞，本件案發時之通識教育課既係提早下課，自可能有修課
    學生因他事暫時離開，而將所攜帶物品暫放於教室，且因無
    法掌握臨時提早下課之訊息，無法立即將攜帶物品取回，是
    一般學生當知該時教室所遺留類如上課學生所攜帶之物，可
    能係上開暫時離開學生所暫留，隨時可能返回教室拿取，而
    被告既於提前下課後不久即拿取該背包，當有物主隨時可能
    返回教室拿取之預見。從而本件告訴人所遺留於教室之背包
    ，非出於告訴人有意之棄置，非刑法第337 條所謂離本人所
    持有之遺失物，且被告對上開非有意棄置及非他人遺忘物之
    事實應有預見，均可認定，被告及辯護人辯稱本件告訴人放
    置於教室之背包為刑法第337 條之遺失物，辯護人並辯稱即
    使該背包非遺失物，但被告主觀之認知仍為遺失物，均無可
    採。
  (三)依證人黃信華另證稱略以：伊與李明倫於本件通識教育課提
    前下課後，在A801教室內發現背包時，有跟李明倫說不要動
    別人的東西，東西應該是別人暫放的，但李明倫還是拿起背
    包，並隨即離開教室，且無送交招領之表示，伊一直勸李明
    倫將背包送往教官室招領，李明倫起初不想送招領，經伊一
    直勸告，才勉強跟伊將背包送往教官室，當時教官室鎖著，
    伊又勸李明倫送往警衛室招領，但李明倫一口回絕，就將背
    包內的東西拿出來看，並將皮夾內2 千元取出放入自己口袋
    ，其他東西仍放回背包，並將背包丟棄於警衛室旁邊草叢等
    語（詳偵(三)卷第12至13頁），黃信華與被告為同班同學，且
    依被告供承略以：黃信華會找伊一起修課，本件案發前之通
    識教育課，伊與黃信華坐在一起上課，下課後一起前往上廁
    所，平常上完通識教育課亦會一起離開等語，有筆錄附卷可
    稽（詳本院卷第85至86頁），足見被告與黃信華間有一定之
    情誼，黃信華自無設詞誣陷被告之可能，況黃信華於偵、審
    作證前均已具結願負偽證之刑責，有結文2 份附卷可按（詳
    偵(三)卷第15頁、本院卷第58頁），當可信其所證為真實。而
    依一般人撿拾他人之物後之通常反應，通常均在原處稍事停
    留，以審視該背包是否他人暫放或一時遺忘之物，於相當時
    間未有人返回找尋及拿取後，再繳交相關機關或單位予以招
    領，但依上開所證，被告下課後拿取背包時，黃信華既已提
    醒該背包應為他人暫放之物，並囑被告不應擅動，而被告非
    惟不聽勸告，反拿取該背包後隨即離開教室，且未向同行之
    好友黃信華表示將如何送往招領，被告上開舉止，與一般人
    撿拾後應有之表現顯有不符，且拿取後立即離開現場之表現
    ，與一般行竊者行竊後儘速離開犯罪現場以防被發現之慣有
    反應一致，最終被告亦如多數行竊者一般，將竊得有用之物
    篩檢後留存，並將對己無用之物隨意予以丟棄，是由上開被
    告案發時及案發後之表現綜合觀之，應認本件被告於發現背
    包時，係意圖為自己不法所有，而拿取該背包據為己有，非
    基於善念而欲將之送往招領，至嗣後送往教官室招領，應係
    黃信華一再勸誡後之改變，該送往招領之改變既在拿取背包
    據為己有犯罪既遂後，並不影響其先前基於不法所有之犯行
    。另依證人黃信華所證，被告應係在與黃信華分開前，即已
    將2 千元放於口袋，並將背包及其內物品丟棄於警衛室旁邊
    草叢，被告辯稱背包及其內物品係丟棄於噴水池旁人行道明
    顯處，非丟棄於人行道旁草叢，拿取現金及丟棄時已與黃信
    華分開，難認與事實相符，均不足採信，併予敘明。
  (四)綜上所述，本件事證明確，被告有如事實欄所載之犯行，應
    可認定。
三、論罪科刑：
  (一)按本件告訴人係因外出影印，將背包暫放於教室座椅上，非
    有意棄置背包及其內所裝放之物，亦非一時遺忘於該處，則
    應認案發時該背包及其內物品仍在告訴人管領範圍內，是核
    被告拿取該背包據為己有之所為，係犯刑法第320 條第1 項
    之竊盜罪。審酌被告正值青壯年，不思靠己力工作賺取金錢
    ，竊取他人物品不勞而獲，非但破壞法秩序，且造成告訴人
    財產上損害，實不足取，且雖坦承拿取他人物品之事實並承
    認犯錯，應係事後被拍攝曾持有該背包所致，既矢口否認拿
    取時即有不法所有之意圖，難認對本件犯罪已有真心認罪及
    懺悔，惟念其前無犯罪紀錄，有臺灣高等法院被告前案紀錄
    表附卷可稽（詳本院卷第99頁），素行尚佳，告訴人已領回
    2 千元，有贓物認領保管單附卷可按（詳98年度偵字第
    31243 號卷【偵(二)卷】第3 頁）等一切情狀，判處如主文所
    示之刑，並諭知如主文所示易科罰金之折算標準，以資警懲
    。
  (二)被告前既未因故意犯罪受有期徒刑行之宣告，且目前仍為在
    學學生，將來可塑性仍高，如因本罪留下永久犯罪紀錄，無
    異在往後數十歲月間留下無可抹滅之標籤，對其身心發展難
    認無一定影響，且其於審理時雖如上所述，仍未能真心懺悔
    ，但本院認其經此偵、審程序及刑之宣告後，應能於沈潛後
    自我反省而知所警惕，信無再犯之虞，是認本件所宣告之刑
    以暫不執行為適當，爰宣告緩刑2 年，以啟自新，惟為確保
    其能記取教訓並建立尊重法治之正確觀念，爰諭知應受法治
    教育3 場次，併依刑法第93條第1 項第2 款之規定，諭知於
    緩刑期間付保護管束。
據上論斷，應依刑事訴訟法第299 條第1 項前段，刑法第320 條
第1 項、第41條第1 項前段、第74條第1 項第1 款、第2 項第8
款、第93條第1 項第2 款，刑法施行法第1 條之1 ，判決如主文
。
本案經檢察官魏豪勇到庭執行職務。
中    華    民    國    99    年    11    月    23    日
                刑事第六庭審判長法  官  李璧君
                                法  官  曾鈴
                                法  官  鄭峻明
以上正本證明與原本無異。
如不服本判決應於收受判決後10日內向本院提出上訴書狀，並應
敘述具體理由。其未敘述上訴理由者，應於上訴期間屆滿後20日
內向本院補提理由書(均須按他造當事人之人數附繕本)「切勿逕
送上級法院」。
                                書記官  吳韻芳
中    華    民    國    99    年    11    月    23    日
附錄論罪科刑法條：
刑法第320條
意圖為自己或第三人不法之所有，而竊取他人之動產者，為竊盜
罪，處5 年以下有期徒刑、拘役或5 百元以下罰金。
意圖為自己或第三人不法之利益，而竊佔他人之不動產者，依前
項之規定處斷。
前二項之未遂犯罰之。

司法院資訊處製作；財團法人民間司法改革基金會備份。
